【裁判字號】    97,消債抗,4
【裁判日期】    971226
【裁判案由】    抗告事件
【裁判全文】
臺灣花蓮地方法院民事裁定             97年度消債抗字第4號
抗  告  人  甲○○
上列抗告人因消費者債務清理事件聲請更生，對於民國97年6月1
9日本院97年度消債更字第23號裁定提起抗告，本院裁定如下：
    主  文
抗告駁回。
抗告程序費用新臺幣壹仟元由抗告人負擔。
    理  由
一、抗告意旨略以：
  (一)抗告人任臺灣花蓮監獄政風室主任一職，每月薪資雖為新台
    幣（下同）83,155元，然扣除公保費用、健保等應扣款項，
    實領薪資係為73,730元無誤，原審誤算每月薪資為78,818元
    ，實有誤解。
  (二)抗告人名下確有坐落花蓮縣光復鄉○○段1156-17地號土地
    上同段708建號（門牌號碼為花蓮縣光復鄉○○路○段151
    之5號）房屋1棟，原設定信託關係，今亦已塗銷，故房貸等
    相關費用之支出核屬必要。
  (三)抗告人名下確有汽車一部，日前因過戶予胞弟，今亦回復登
    記抗告人名下，故有燃料稅等必要費用之支出。
  (四)因抗告人之薪資遠高於其他兄弟姐妹（即扶養義務人）共5
    人，故抗告人每月負擔扶養父母之數額較其他扶養義務人為
    甚。
  (五)據上，抗告人薪資收入扣除每月生活必要支出所需（含房貸
    、所得稅、保險費、勞健保費、燃料費、牌照稅、地價稅、
    房屋稅、水電費、通訊費、家計及扶養費用等共計64,318元
    ，實無力支付協商金額，並非主觀惡意不履行協商方案，此
    屬不可歸責於己，致履行有重大困難之事由，為此依法提起
    抗告，請求廢棄原裁定等語。
二、按債務人對於金融機構因消費借貸、自用住宅借款、信用卡
    或現金卡契約而負債務，在聲請更生或清算前，應提出債權
    人清冊，以書面向最大債權金融機構請求協商債務清償方案
    並表明共同協商之意旨，消費者債務清理條例第151 條第1
    項定有明文。次按債務人與金融機構協商成立者，不得聲請
    更生或清算，但因不可歸責於己之事由，致履行顯有重大困
    難者，不在此限；本條例施行前，債務人依金融主管機關協
    調成立之中華民國銀行公會會員辦理消費金融案件無擔保債
    務協商機制與金融機構成立之協商，準用前項之規定，消費
    者債務清理條例第151條第5項、第6項分別定有明文。是債
    務清償方案成立後，債務人應按其條件履行，惟於其後發生
    情事變更，在清償期間收入或收益不如預期，致該方案履行
    困難甚或履行不能，而認有不可歸責於債務人之事由；或因
    締結債務清償方案之時，以債務人所處之協商時主、客觀環
    境，按一般有經驗、理性之人之標準，以事後觀察，使債務
    人作成協商意思表示而發生不健全或不自由之情形，有高度
    蓋然性，始從寬認定有不可歸責於債務人之事由，而得依本
    條例第151條第5項但書之規定聲請更生或清算。
三、本院之判斷（除引用原審裁定所載之理由如附件所示外，另
    補充如下）：
    抗告人固稱其每月扣除勞健保費後，其實領薪資係為73,730
    元，而非原審所認定78,818元，且其因每月薪資扣除所需支
    出家庭必要支出64,318元後，不足履行協商條件金額，致其
    因不可歸責於己之事由而毀諾等語，然查：
  (一)抗告人全年度所得收入之總數（含每月薪資、年終獎金、營
    利、投資、利息等）為其全年可支配之實際數額，並應按全
    年所得就各月份支出為適當調配及控制，自應作為本件收入
    之計算標準（至抗告人主張之勞健保費、退撫基金等應計入
    必要支出項目），故抗告人全年度所得收入應按財政部臺灣
    省北區國稅局綜合所得稅各類所得資料清單為計算收入之依
    據，而非按每月薪資表所載「實發金額」作為每月收入之計
    算標準，足堪認定。
  (二)復依財政部臺灣省北區國稅局94-95年綜合所得稅各類所得
    資料清單（見原審卷第19-20頁）顯示，94年度抗告人全年
    度所得（含營利、薪資及年終）1,085,748元，每月平均所
    得90,479元（若僅薪資所得〈含年終獎金〉為1,041,213元
    ，每月平均所得為86,768元）；95年度抗告人全年度所得（
    含營利、薪資及年終）1,111,238元，每月平均92,603元（
    若僅薪資所得〈含年終獎金〉為1,064,043元，每月平均所
    得為88,670元）；另依抗告人所提出之薪資條（見本院卷第
    10頁）可知抗告人於97年度薪資所得（未含年終獎金及其他
    收入）每月為83,155元，倘含年終獎金之薪資所得每月平均
    收入為93,549元（計算式：83155元×13.5月÷12月＝93549
    元）。由上可知，抗告人與金融機構於95年成立協商後，其
    每月平均所得收入不減反增，且其每月平均薪資所得（含年
    終獎金）亦均高於抗告人所稱73,730元，故抗告人主張其每
    月薪資收入僅73,730元等語，自不足採信。
  (三)又查，抗告人原於95年6月30日與各無擔保債權銀行成立債
    務協商，協議自95年7月起聲請人每月償還18,710元，抗告
    人於96年8月即告毀諾，而毀諾當時抗告人仍任職於臺灣花
    蓮監獄，有協議書、無擔保債務還款計畫附卷可稽（見原審
    卷第100-101頁），復查，抗告人於95年間向最大債權銀行
    三信商業銀行聲請無擔保債務協商時，其依當時收入狀況所
    提出每月可攤還金額為22,000元，此有消費金融無擔保債務
    協商案件申請人財務資料表在卷可稽（見原審卷第104頁）
    ，參以前述抗告人全年度所得已較協商當時增加等情以觀，
    可知抗告人與債權銀行所協商成立之每月還款金額18,710元
    ，業已低於其聲請協商當時所提出每月還款金額22,000元，
    且抗告人所陳報之必要支出費用（見原審卷第10-11頁），
    亦均係其95年間協商當時已存在之支出項目，足認抗告人乃
    基於其自由意志與債權銀行成立債務協商清償方案，自應受
    已成立之協議所拘束，且協商成立後，客觀上亦不生何情事
    變更之事由，事後自不得任令抗告人恣意毀諾。況依抗告人
    協商當時（95年6月）收入計算，抗告人每月得支配所得為
    92,603元，扣除抗告人每月必要支出64,318元，尚有28,285
    元，顯足以履行協商條件之金額18,710元。是抗告人毀諾當
    時（96年8月）之收入情況既較協商當時寬裕，且抗告人於
    協商成立後至毀諾期間，亦並未發生何情事變更事由，致協
    商方案履行困難甚或履行不能之情形，抗告人卻任意毀諾，
    自難認有何不可歸責於抗告人之事由。
四、綜上所述，本件難認抗告人有何不可歸責於己，致履行顯有
    重大困難之事由，則其聲請更生，顯然違背消費者債務清理
    條例第151條第6條準用同條第5項前段之規定，且上開欠缺
    又屬無從補正，從而，依上開說明，應予駁回其更生及保全
    處分之聲請。原審所為駁回更生及保全處分聲請之裁定，於
    法並無違誤，抗告人提起抗告，請求廢棄原裁定，難謂有理
    由。
五、據上論結，本件抗告為無理由，依消費者債務清理條例第15
    條，民事訴訟法第495條之1第1項、第449條第1項、第95條
    、第78條，裁定如主文。
中    華    民    國    97    年    12    月    26    日
                        臺灣花蓮地方法院民事庭
                            審判長法官  湯文章
                            法      官  楊碧惠
                            法      官  陳燁真
以上正本係照原本作成。
本裁定不得再抗告。
中    華    民    國    97    年    12    月    26    日
                            法院書記官  王心怡


司法院資訊處製作；財團法人民間司法改革基金會備份。
